【裁判字號】    97,簡上,129
【裁判日期】    980108
【裁判案由】    清償債務
【裁判全文】
臺灣士林地方法院民事判決             97年度簡上字第129號
上  訴  人  甲○○
訴訟代理人  邵華律師
被上訴人    乙○○
上列當事人間請求清償債務事件，上訴人對於中華民國97年6 月
25日本院內湖簡易庭97年度湖簡字第849 號第一審判決提起上訴
，本院於97年12月25日言詞辯論終結，判決如下：
    主      文
上訴駁回。
第二審訴訟費用由上訴人負擔。
    事實及理由
一、被上訴人在原審起訴主張：上訴人前為購買坐落臺北縣汐止
    市○○○路156 巷54號4 樓房屋及坐落基地（下稱系爭房地
    ）貸款之需要，於民國86年5 月19日邀同被上訴人為連帶保
    證人，向台北富邦商業銀行貸款新台幣（下同）200 萬元，
    詎上訴人並未依約定還款，致使台北富邦商業銀行轉向被上
    訴人求償，被上訴人於97年3 月2 日收到本院之執行命令，
    因而代上訴人償付30萬2,616 元。為此，依據消費借貸法律
    關係，訴請上訴人如數償還等語，並聲明求為判決：上訴人
    應給付被上訴人30萬2,616 元，及自97年3 月2 日起至清償
    日止，按年息6 ％計算之利息等情。上訴人則以：系爭房屋
    原為兩造所共有，所有權各為1/2 ，上訴人為清償向銀行借
    款，曾持續繳款4 年，每月繳款金額為1 萬6,000 元，然被
    上訴人事後將其對系爭房屋之所有權轉售與第三人曾大郎，
    若上訴人仍繼續繳款，系爭房屋所有權1/2 仍歸他人所有，
    始拒絕再繳納貸款云云置辯，並聲明求為判決：駁回被上訴
    人在第一審之訴。
二、原審判決命上訴人給付30萬2,616 元，及自97年3 月2 日起
    至清償日止，按年息5 ％計算之利息，併駁回被上訴人在第
    一審其餘之訴，另依職權為假執行之宣告。上訴人不服原審
    判決提起上訴，其所陳除與在原審陳述相同者外，另補稱：
    兩造原為夫妻關係，於婚姻關係存續中之86年4 月間，以總
    價350 萬元購買系爭房地，自備款為150 萬元，銀行貸款金
    額為200 萬元，所有權各由兩造取得1/2 ，詎被上訴人於婚
    姻關係仍存續中，即將其名下所有權應有部分1/2 移轉予訴
    外人曾大郎，上訴人多次要求被上訴人提供曾大郎聯絡方式
    ，以利聯絡處理貸款繳交事宜，然均未獲置理，致房屋貸款
    數月未繳而遭銀行執行拍賣，最後以120 餘萬元之超低價拍
    定，致上訴人受有拍賣價款遠低於市價之損害，而不足清償
    銀行貸款，故被上訴人行為對本件損害之發生及擴大有相當
    因果關係，上訴人得依民法第217 條第1 項規定請求免除或
    減輕賠償責任。又兩造原分別享有系爭房地所有權應有部分
    1/2 ，被上訴人自負有分擔房屋貸款1/2 之本息之義務，而
    房屋貸款每月平均約為1 萬7,000 元，被上訴人每月應分擔
    之數額為8,500 元，惟此自始均由上訴人給付，被上訴人為
    無法律上之原因而受有利益，總計被上訴人於50個月期間所
    獲利益逾42萬5,000 元，應如數返還上訴人，上訴人於茲主
    張抵銷云云，而聲明求為判決：(一)原判決不利於上訴人部分
    廢棄。(二)前項廢棄部分，被上訴人在第一審之訴及其假執行
    之聲請均駁回。被上訴人所為陳述，除與在原審主張相同者
    外，另補稱：上訴人於婚後要求被上訴人對生活上支出負擔
    一半費用，購置系爭房屋時，被上訴人因此亦出資1/2 之自
    備款，並擔任上訴人貸款之連帶保證人，但上訴人並未同意
    負擔銀行貸款1/2 之債務。而被上訴人工作收入微薄，因須
    負擔家用1/2 ，只得以標會或借貸度日。嗣自86年5 月間遷
    入系爭房屋居住10個月後，被上訴人即遷離該處，實際居住
    10個月期間，被上訴人亦均按時給付應繳貸款本息1/2 以上
    予上訴人，遷離後該屋即由上訴人單獨占用直至拍定，房屋
    貸款係上訴人所借貸，被上訴人為連帶保證人而受害，要無
    不當得利可言。至被上訴人將系爭房地所有權應有部分移轉
    登記與曾大郎，乃肇因於被上訴人積欠曾大郎債務，曾大郎
    希望被上訴人處分系爭房地應有部分以償債，經向上訴人發
    函告知希望將應有部分讓與上訴人以解決債務問題，但未獲
    回應，方應曾大郎要求將所有權移轉，由曾大郎直接與上訴
    人解決，惟雖經曾大郎多次聯絡上訴人，上訴人均避不見面
    ，致無法商議處理，上訴人不按期繳交貸款，系爭房地因此
    遭拍賣，又未事先告知被上訴人，所致不足額之損害全屬可
    歸責於上訴人之責任，其上訴應無理由等語，而聲明求為判
    決：上訴駁回。
三、查系爭房地即坐落臺北縣汐止市○○○○段224-1 地號土地
    所有權應有部分26/10000，及其上門牌號碼臺北縣汐止市○
    ○○路156 巷54號4 樓房屋所有權全部，係兩造於86年4 月
    26日婚姻關係存續中，共同以350 萬元之價格，向訴外人李
    瑞明購買而移轉取得所有權，並於同年5 月9 日辦畢登記，
    二人所有權應有部分各為上開權利範圍之1/2 ，上訴人為給
    付買賣價金，而經兩造以系爭房地設定抵押權予臺北銀行股
    份有限公司（下稱臺北銀行），由上訴人為借款人、被上訴
    人為連帶保證人，於同年月19日向該銀行借款200 萬元，約
    定借款期間自同日起至106 年5 月19日止，上訴人應按年金
    法按月攤還本息，利息按臺北銀行基本放款利率加碼年息0.
    125 ％計算，如有遲延還本或付息時，並應加計違約金給付
    等項。嗣被上訴人於90年3 月16日以買賣為原因，將其就系
    爭房地之所有權應有部分讓與曾大郎。而因上訴人自90年7
    月20日起即未再依約向臺北銀行清償本息，經臺北銀行聲請
    裁定准許拍賣抵押物即系爭房地，由本院91年度拍字第2020
    號民事裁定予以准許後，該銀行旋執該裁定為執行名義向本
    院民事執行處聲請拍賣系爭房地強制執行取償，而以本院91
    年度執字第22717 號拍賣抵押物強制執行事件予以查封拍賣
    換價之結果，於第三次拍賣時，以總價196 萬元拍定出賣。
    臺北銀行陳報至拍定人繳足價金之日止，支出執行程序費用
    金額為1 萬9,520 元，債權總額則為213 萬7,558 元、取得
    執行名義費用1 萬8,488 元，僅受償196 萬元而有不足，因
    臺北銀行就同一債權，已另行提出債務人為兩造之臺灣臺北
    地方法院91年度訴字第839 號民事確定判決及同法院91年度
    聲字第2256號確定民事裁定為執行名義，故由執行法院就不
    足額部分核發士院91執雙22717 字第42435 號債權憑證，債
    權人即執該債權憑證為執行名義，再向本院聲請就被上訴人
    之財產為強制執行，經以本院96年度執字第49568 號清償債
    務強制執行事件實施執行扣押被上訴人對內湖文德郵局之存
    款債權，並核發收取命令後，足額受償本金21萬5,566 元，
    及自92年7 月29日起至97年3 月2 日止，按年息7.55％計算
    之利息，暨按上開利率20％計算之違約金，合計總額為30萬
    2,616 元，另由臺北銀行出具代償證明書一紙予被上訴人，
    載明上訴人之借款債務，該銀行已於97年3 月2 日收到被上
    訴人同上金額之款項以為清償等情，為兩造所不爭執，且有
    代償證明書（原審卷第14頁）、不動產買賣契約書（本院卷
    第24頁以下）、本院民事執行處執行命令（原審卷第12頁以
    下）等，附卷可稽，且經本院調取91年度執字第22717 號拍
    賣抵押物強制執行事件卷宗查核屬實，均堪信為真實。
四、茲被上訴人主張依據代償取得之消費借貸法律關係，訴請上
    訴人給付，上訴人則以前開情詞置辯。本院判斷如下：
  (一)按保證人向債務人為清償後，於其清償之限度內，承受債權
    人對於主債務人之債權，民法第749 條前段定有明文。是保
    證人向債權人代償後，債權人對於主債務人之債權即移轉於
    保證人，因之保證人得就實際代償之數額，向主債務人求償
    （最高法院18年上字第1086號判例意旨參照），此為法定之
    債權移轉，或稱為保證人之代位權，乃保證人向債權人為清
    償或其他消滅債務之行為後，當然取代債權人之地位，而繼
    受取得原債權人之債權，自得本於原來債權人與主債務人間
    之法律關係，對主債務人請求給付，故其所本之權源應與本
    來債權相同，非可認無論原係出於何種債之關係均應更改為
    損害賠償之債。
  (二)本件被上訴人因擔任上訴人向臺北銀行借款之連帶保證人，
    致遭臺北銀行追償拍賣抵押物不足受償之消費借貸餘額債務
    30萬2,616 元，並經於97年3 月2 日給付，被上訴人依據前
    揭民法第749 條規定，於其償還範圍內，繼受取得如前述不
    爭執事實所載臺北銀行對上訴人之消費借貸債權，，揆之前
    揭規定及判例意旨，被上訴人自得請求上訴人如數清償並加
    計民法第203 條所定法定利息給付。
  (三)上訴人雖執前情抗辯，惟本院基於如下理由認為不能採取：
  1.按「當事人主張有利於己之事實者，就其事實有舉證之責任
    。」，民事訴訟法第277 條定有明文。本件上訴人主張被上
    訴人應負擔銀行貸款1/2 之清償責任云云，已為被上訴人所
    否認，上訴人就此有利於己之事實，應負舉證責任。而社會
    上夫妻共同購買房地、登記，或由一方出資購買不動產而登
    記在他方名下，有出於合夥、借名登記、贈與等等原因關係
    者，乃不一而足，要不能逕以兩造共同具名與出賣人締約購
    買並以1/ 2比例登記取得所有權應有部分，即推論雙方有共
    同分擔為支付系爭房地買賣價金向銀行借款之義務，上訴人
    就此主張，不僅未具體陳明兩造間之法律關係為何，亦未能
    進一步舉證證明雙方已經意思表示合致成立何種契約關係，
    乃徒以上開締約及登記事實，主張被上訴人負有分擔義務，
    應認舉證尚有未足，即屬無據。
  2.況上訴人雖主張被上訴人應分擔房貸本息繳款之義務，但卻
    長期未曾向被上訴人請求給付，並稱繳款50期均係由其一人
    支出，就被上訴人主張曾經分擔其中10期一節，亦予否認，
    尤顯其主張是否屬實，要屬可疑，除能別為舉證外，自為不
    能遽採。
  3.至被上訴人雖陳稱曾經分擔而支付上訴人生活支出及房屋貸
    款中之10期等情，因兩造斯時存有夫妻關係而共同生活，被
    上訴人因此就各該支出或費用履行分擔生活費用之義務，亦
    與上訴人所稱負有分擔銀行貸款本息1/2 義務之法律關係有
    別，仍無從憑此證明而為有利於上訴人判斷之依據。
  4.上訴人未能舉證證明被上訴人有分擔上述銀行貸款之義務，
    則上訴人自己為借款主債務人，其向銀行清償本息係為履行
    自己義務，被上訴人無不當得利可言，亦無返還義務，是上
    訴人主張以被上訴人應分擔之42萬5,000 元債務與其對被上
    訴人所負消費借貸債務抵銷云云，亦屬無據。
  5.上訴人因代償而繼受取得者，為臺北銀行對上訴人所享消費
    借貸債權，要如前述，則本件兩造間訟爭法律關係非屬損害
    賠償之債，本無民法第217 條過失相抵規定適用之餘地，且
    法院強制執行拍賣經拍定成交之價格即為市價，上訴人任意
    推論其因被上訴人及其繼受人曾大郎不分擔房屋貸款，致系
    爭房地遭執行法院賤價拍賣而受有損害，進而主張得減輕或
    免除償還責任云云，殊屬無據。
五、從而，被上訴人依代償取得之消費借貸法律關係，請求上訴
    人給付，於其請求判命上訴人給付30萬2,616 元，及自97年
    3 月2 日起至清償日止，按年息5%計算之利息範圍內，為有
    理由，應予准許，逾此部分之請求，則為無理由，應予駁回
    。原審判決於上開應准許範圍內，命上訴人如數給付，且因
    所命給付未逾50萬元，而依職權為假執行之宣告，於法洵無
    不合，上訴人指摘原判決不當，求予廢棄改判，為無理由，
    應予駁回。至兩造其餘攻擊、防禦方法，經核均無礙於本件
    之判斷，於茲不贅。
六、據上論結，本件上訴為無理由，依民事訴訟法第436 條之1
    第3項 、第449 條第1 項、第78條，判決如主文。
中    華    民    國    98    年    1     月    8     日
                  民事第一庭  審判長法  官  黃小瑩
                                    法  官  馬傲霜
                                    法  官  蕭錫証
以上正本證明與原本無異。
本件判決不得上訴。
中    華    民    國    98    年    1     月    13    日
                                    書記官  林立原


司法院資訊處製作；財團法人民間司法改革基金會備份。
